臺灣臺中地方法院刑事判決　　　　　　 100年度易緝字第87號
公　訴　人　臺灣臺中地方法院檢察署檢察官
被　　　告　陳宏運原名陳順興.
上列被告因詐欺案件，經檢察官提起公訴（95年度偵緝字第252
號），本院判決如下：
    主    文
陳宏運無罪。
    理    由
一、公訴意旨略以：被告陳宏運意圖為自己不法所有自始無給付
    之意願，並基於詐欺之犯意，於民國91年9 月24日，在臺中
    市某處向周賢創施用用詐術，表示其為VCD 、CD批發商，周
    賢創因而陷於錯誤，介紹被告向其友人購買價值新臺幣（下
    同）117 萬9257元之VCD 、CD貨物，被告並交付來路不明，
    且均無法兌現之支票2 紙（支票分別係：1 、發票人朱元一
    及坤楊有限公司、票號AY0000000 號、發票日91年12月25日
    、付款人臺灣中小企業銀行東高雄分行；2 、發票人黃春木
    、票號PNA0000000號、發票日91年12月31日、付款人臺中商
    業銀行北屯分行）充為貨款之給付，嗣被告所交付之上開2
    張支票屆期提示均遭退票，追討後續貨款時被告並避不見面
    ，周賢創方知受騙。因認被告涉犯刑法第339 條第1 項之詐
    欺取財罪嫌等語。
二、按犯罪事實，應依證據認定之，無證據不得認定犯罪事實；
    不能證明被告犯罪者，應諭知無罪之判決，刑事訴訟法第15
    4 條第2 項、第301 條第1 項分別定有明文。又認定不利於
    被告之事實，須依積極證據，苟積極證據不足為不利於被告
    事實之認定時，即應為有利於被告事實之認定，更不必有何
    有利之證據；認定犯罪事實所憑之證據，雖不以直接證據為
    限，間接證據亦包括在內，然而無論直接或間接證據，其為
    訴訟上之證明，須於通常一般之人均不致有所懷疑，而得確
    信其為真實之程度者，始得據為有罪之認定，倘其證明尚未
    達到此一程度，而有合理性之懷疑存在時，即無從遽為有罪
    之確信（最高法院30年上字第816 號判例及76年臺上字第49
    86號判例可資參照）。次按刑事訴訟法第161 條第1 項規定
    ：檢察官就被告犯罪事實，應負舉證責任，並指出證明之方
    法。因此，檢察官對於起訴之犯罪事實，應負提出證據及說
    服之實質舉證責任。倘其所提出之證據，不足為被告有罪之
    積極證明，或其指出證明之方法，無從說服法院以形成被告
    有罪之心證，基於無罪推定之原則，自應為被告無罪判決之
    諭知（最高法院92年度台上字第128 號判例參照）。另按刑
    法第339 條第1 項詐欺取財罪之成立，必須以詐術取得財物
    為要件，所謂以詐術使人交付，必須被詐欺人因其詐術而陷
    於錯誤，若其所用方法不能認為詐術，亦不致使人陷於錯誤
    ，即不構成該罪。再按刑法之詐欺罪，必須行為人自始意圖
    不法所有，以客觀上足以使人陷於錯誤之手段，欺矇被害人
    使為財物之交付或取得財產上之不法利益，始足當之。又債
    務人於債之關係成立後，其有未依約定本旨履行者，在社會
    一般交易經驗上常見之原因非一，舉凡因不可歸責於己之事
    由而不能給付，或因合法主張抗辯而拒絕給付，甚至在負債
    之後始行惡意遲延給付，皆有可能，非可盡予推定為自始無
    意給付之詐欺犯罪一端；而刑事被告依法不負自證無罪之義
    務，若無積極證據足證被告在債之關係發生時，自始即具有
    不法所有之意圖，縱使被告就所負債務，惡意違約，不為履
    行，仍為民事上問題，依刑事訴訟法第154 條第2 項之規定
    ，尚不得在無具體證據之情況下，僅憑債務不履行之單純違
    反債信狀態，而據以推定被告自始即有詐欺取財之犯意。
三、證據能力方面：
  (一)按被告以外之人於審判外之言詞或書面陳述，除法律有規定
    者外，不得作為證據，刑事訴訟法第159 條第1 項定有明文
    ；再按被告以外之人於檢察事務官、司法警察官或司法警察
    調查中所為之陳述，與審判中不符時，其先前之陳述具有較
    可信之特別情況，且為證明犯罪事實存否所必要者，得為證
    據，刑事訴訟法第159 條之2 亦有明文；另按被告以外之人
    於審判中有死亡、記憶喪失或無法陳述、所在不明而無法傳
    喚或傳喚不到、或到庭後無正當理由拒絕陳述者，其於檢察
    事務官、司法警察官或司法警察調查中所為之陳述，經證明
    具有可信之特別情況，且為證明犯罪事實存否所必要者，得
    為證據，刑事訴訟法第159 條之3 亦有明文。查證人即告訴
    人周賢創於94年7 月20日檢察事務官調查時之證述，業經被
    告爭執其證據能力（見本院卷第44頁），公訴人復未提出證
    據證明證人周賢創於警詢之陳述，係「具有可信之特別情況
    」，已與刑事訴訟法第159 條之2 、第159 條之3 得為證據
    之要件不符。是依刑事訴訟法第159 條第1 項之規定，本院
    認證人周賢創於94年7 月20日在檢察事務官調查時所為之證
    述，應不得作為證據。
  (二)按被告以外之人於偵查中向檢察官所為之陳述，除顯有不可
    信之情況者外，得為證據，刑事訴訟法第159 條之1 第2 項
    定有明文。偵查中對被告以外之人所為之偵查筆錄，或被告
    以外之人向檢察官所提之書面陳述，性質上均屬傳聞證據，
    惟現階段刑事訴訟法規定檢察官代表國家偵查犯罪、實施公
    訴，依法其有訊問被告、證人及鑑定人之權，證人、鑑定人
    且須具結，而實務運作時，檢察官偵查中向被告以外之人所
    取得之陳述，原則上均能遵守法律規定，不致違法取供，其
    可信度極高，是以被告以外之人前於偵查中所為之證述，除
    反對該項供述得具有證據能力之一方，已釋明「顯有不可信
    之情況」之理由，且於審判中已主張詰問該被告以外之人，
    而未獲詰問的機會外，不宜遽指該證人於偵查中之陳述不具
    證據能力。本案證人即告訴人周賢創於95年3 月16日偵查中
    具結所為之證述，被告並未釋明前開供述有何顯不可信之情
    況，自具有證據能力
  (三)次按被告以外之人（包括證人、鑑定人、告訴人、被害人及
    共同被告等）於審判外之陳述雖不符刑事訴訟法第159 條之
    1 至之4 等4 條之規定，而經當事人於審判程序同意作為證
    據，法院審酌該言詞陳述或書面陳述作成時之情況，認為適
    當者，亦得為證據；當事人、代理人或辯護人於法院調查證
    據時，知有刑事訴訟法第159 條第1 項不得為證據之情形，
    而未於言詞辯論終結前聲明異議者，視為有前項之同意，同
    法第159 條之5 定有明文。立法意旨在於傳聞證據未經當事
    人之反對詰問予以核實，原則上先予排除。惟若當事人已放
    棄反對詰問權，於審判程序中表明同意該等傳聞證據可作為
    證據；或於言詞辯論終結前未聲明異議，基於尊重當事人對
    傳聞證據之處分權，及證據資料愈豐富，愈有助於真實發見
    之理念，且強化言詞辯論主義，使訴訟程序得以順暢進行，
    上開傳聞證據亦均具有證據能力。查本件判決其餘後述引為
    證據之被告以外之人於審判外之言詞及書面陳述，均已於本
    院調查證據程序及審理期日提示並告以要旨後，檢察官、被
    告均知悉該等證據係被告以外之人於審判外之陳述，而均未
    於言詞辯論終結前表示異議，本院審酌上開證據作成時之情
    況，認為適當，依刑事訴訟法第159 條之5 第1 項、第2 項
    規定，均應有證據能力。
  (四)又傳聞法則乃對於被告以外之人於審判外之言詞或書面陳述
    而為之規範，本案判決以下所引用之非供述證據，無刑事訴
    訟法第159 條第1 項規定傳聞法則之適用，經本院於審理時
    依法踐行調查證據程序，檢察官及被告均不爭執各該證據之
    證據能力，且與本案待證事實具有自然之關聯性，亦查無依
    法應排除其證據能力之情形，依法自得作為證據。
四、本件公訴人認被告涉犯刑法第339 條1 項之詐欺取財罪嫌，
    無非係以：(一)上開票號AY0000000 號支票發票人朱元一，因
    虛設坤楊有限公司（下稱坤楊公司）及提供空頭支票與他人
    使用，而涉嫌幫助詐欺案件，經臺灣高雄地方法院檢察署提
    起公訴，並經臺灣高雄地方法院以92年度易字第2230號判決
    判處有期徒刑4 月，有起訴書、判決書各1 份附卷可憑，且
    朱元一所申設之上開公司戶，自91年間迄93年間即密集跳票
    ，跳票原因俱為存款不足及遭列入拒絕往來戶等情，有臺灣
    中小企業銀行查詢資料在卷足參，足認被告所交付之上開票
    號AY0000000 號支票為自始無法兌現之票據。(二)上開票號PN
    A0000000號支票發票人黃春木，自91年12月即遭拒絕往來，
    3 年內密集退票次數達173 次，亦有臺中商銀支票存款開戶
    申請書、交易明細表各1 份在卷可憑，亦足認被告所交付上
    開票號PNA0000000號支票為自始無法兌現之票據。(三)被告雖
    辯稱上開支票2 紙係「阿忠」所交付之客票，「阿忠」用以
    支付積欠之款項云云，然上開票據金額不小，被告復無法明
    確交待票據之前手，且未要求「阿忠」背書其上，則被告如
    未轉受，應如何追索「阿忠」之票據責任？是被告上開所辯
    顯與常情有違，不足採信，且被告轉手上開支票予告訴人時
    ，復未於支票背面背書，表明負擔票據日後遭追索之責任，
    亦足認定被告交付上開支票2 紙當時，主觀上欠缺給付之意
    願。此外，復有支票、退票理由單、定貨單等，為其主要論
    據。訊據被告陳宏運固坦承有向告訴人周賢創陸續批購總計
    貨款為117 萬9257元之VCD 、CD之事實，惟堅決否認有何詐
    欺取財之犯行，辯稱：91年9 月間，伊係在黃昏市場販賣水
    果，經由綽號「小胖」之男子而認識告訴人，「小胖」告訴
    伊可以向告訴人批光碟片來販賣，利潤較好，伊才向告訴人
    批貨，批貨後由伊前妻吳小娟在夜市販賣光碟片，吳小娟並
    持前揭支票2 紙交付予告訴人，告訴人分別要伊與吳小娟背
    書，告訴人本來係對吳小娟提告，之後因吳小娟跳樓自殺，
    告訴人始改告伊詐欺，伊有清償10餘萬元現金及退還部分貨
    物予告訴人，告訴人告知伊目前尚積欠5 、60萬元，伊係因
    沒有錢處理全部貨款才欠錢，並非欲詐騙告訴人等語。
五、經查：
  (一)被告陸續於91年9 月24日、91年10月5 日、91年10月7 日、
    91年10月15日、91年10月21日、91年10月22日、91年10月23
    日、91年10月30日、91年10月31日，向告訴人周賢創購買貨
    款各為33萬1250元、4780元、38萬7960元、1600元、6 萬70
    60元、2 萬2082元、1 萬6160元、3260元、1 萬6850元、32
    萬8255元之VCD 、CD光碟片，總計貨款為117 萬9257元，而
    被告用以支付貨款之票號AY0000000 號、發票日期91年12月
    25日、面額11萬元、發票人為坤揚有限公司之支票1 紙，及
    票號PNA0000000號、發票日91年12月31日、面額17萬2000元
    、發票人為黃春木之支票各1 紙，屆期經提示，均不獲兌現
    之事實，業據證人即告訴人周賢創於偵查中及本院審理時證
    述明確（見95年度偵緝字第252 號偵查卷第30至31頁、本院
    卷第59頁背面至62頁），並有協議書影本1 份、出貨單影本
    10紙、支票正、反面及退票理由單影本各2 紙附卷可稽（見
    94年度交查字第245 號偵查卷第7 頁、第11至15頁、95年度
    偵緝字第252 號偵查卷第43至44頁），此部分之事實，應堪
    認定。
  (二)證人即告訴人周賢創於95年3 月16日檢察官偵查中證述：伊
    係透過友人認識被告，被告向伊購買VCD 、CD拿到夜市販賣
    ，伊與被告有簽訂協議書，被告自91年9 月24日至91年11月
    31日，分10批，共向伊購買總計117 萬9257元之貨物，而依
    雙方約定，被告應每15日與伊結算1 次，並以現金支付貨款
    ，但被告稱其貨款不好收，沒有依照約定時間付款，於91年
    11月中旬，伊在被告位於大里市家中，拿到上開面額17萬20
    00元之支票，該紙支票係由被告同居人吳小娟背書，另於91
    年12月初，被告將上開面額11萬元之支票，寄至伊屏東家中
    給伊，伊收到後發現背面有陳信良之背書，被告有告知該紙
    支票為其收到之客票，但上開2 紙支票均為人頭戶之芭樂票
    等語（見95年度偵緝字第252 號偵查卷第30至31頁）；於本
    院審理時具結證述：於91年9 月24日前半年左右，被告在臺
    中大里的黃昏市場賣水果，伊朋友張樹旺與被告係多年好友
    ，張樹旺告訴被告伊有VCD 、CD可以賣，並帶伊去被告賣水
    果的地方，與被告洽談，被告表示伊有4 、5 個朋友在夜市
    擺攤，其自己亦擺攤賣水果，渠等可以同時兼賣VCD 、CD，
    被告從未告知其係光碟批發商，但因在伊的立場，只要將東
    西銷掉即可，且伊朋友與被告認識20多年，伊朋友告訴伊被
    告很會作生意，什麼都可以賣，什麼都可以賺，並告訴伊臺
    中20年前第1 臺勞斯萊斯汽車即為被告所購買，況伊看被告
    在黃昏市場之水果攤位很大攤，被告講話很老實，看起來也
    很老實，所以同意跟被告作生意，向廠商批發VCD 、CD轉賣
    予被告，第一次係於91年9 月24日，由伊載被告至臺中市○
    ○區○○路40之7 號周姓廠商處取貨，當時被告女友吳小娟
    亦與被告一起前往，吳小娟並開立發票日期為91年11月27日
    、面額65萬元之本票1 紙予伊作為擔保，且伊與被告亦有簽
    訂協議書，之後被告欲取貨時，因伊在屏東種檳榔，即由伊
    撥打電話給廠商後，由被告自行前去取貨，而依伊與被告之
    協議，被告應在每次取貨後15天內以現金付帳，但被告於9
    次陸續取貨期間，均未依約付款，只有於91年10月底以郵寄
    方式先交付伊上開發票日期為91年11月25日之支票，伊收到
    支票時，支票背面已簽寫「陳」及「陳信良」等字，被告表
    示陳信良係其客戶，而其上「陳」字則為被告之背書，另於
    91年11月中旬，伊前往被告當時在臺中之租屋處，被告將上
    開發票日期為91年12月31日之支票交由其女友吳小娟背書，
    伊還要求吳小娟書寫身分證字號，並當場核對吳小娟身份證
    後，由吳小娟交付伊該紙支票，伊當初曾有詢問被告支票來
    源，被告稱係向其批發VCD 、CD之人所交付之客票，伊並沒
    有向銀行照會該2 紙支票是否已遭拒絕往來，但於支票到期
    前10幾天，伊打電話去銀行照會，銀行即告知支票已經拒絕
    往來，其後因被告交付之上開支票跳票，伊與廠商以近70萬
    元結清本件貨款後，曾找被告拿回部分貨物，並於偵查中與
    被告會帳同意以65萬元結清本案貨款等語（見本院卷第60至
    64頁）。綜合證人周賢創上開證述可知，被告於向其購買VC
    D 、CD過程中，從未向證人周賢創為其償債能力或資力之表
    示或渲染，證人周賢創係依其聽聞友人所轉述對於被告之評
    價及被告當時在黃昏市場販賣水果之攤位甚大等客觀情狀，
    暨其依被告談吐及外貌評斷認被告很老實之主觀情狀，因而
    同意出售VCD 、CD予被告等情，依上開情狀，實難認被告於
    購買VCD 、CD之際有何對證人周賢創施用詐術之情事。公訴
    意旨謂被告向周賢創施用詐術稱其為VCD 、CD批發商，因而
    致周賢創陷於錯誤，介紹被告向其友人購買VCD 、CD云云，
    尚嫌無據。
  (三)至公訴意旨雖另謂：上開票號AY0000000 號支票發票人朱元
    一，因虛設坤楊公司及提供空頭支票與他人使用，而涉嫌幫
    助詐欺案件，經臺灣高雄地方法院檢察署提起公訴，並經臺
    灣高雄地方法院以92年度易字第2230號判決判處有期徒刑4
    月，有起訴書、判決書各1 份附卷可憑云云，惟查臺灣高雄
    地方法院92年度易字第2230號刑事判決，係認定案外人朱茂
    山於91年間，擔任坤楊公司登記名義人，並前往第一商業銀
    行小港分行開立第015591號支票存款帳戶後，將所領取之支
    票交付予自稱「戴武昌」之真實姓名年籍不詳之成年男子，
    因而以朱茂山犯幫助詐欺罪責，判處其有期徒刑4 月在案等
    情，此有上開判決書在卷可憑（見94年度交查字第245 號偵
    查卷第73至74頁），經核上開判決內容，要與公訴人前開所
    指有所不符，公訴人此部分所指，應係有誤。
  (四)又朱元一在臺灣中小企業銀行東高雄分行所申設之坤楊公司
    第31402 號支票存款帳戶，即上開票號AY0000000 號支票存
    款帳戶，自91年12月20日起即有跳票紀錄，且於92年1 月3
    日遭列為拒絕往來戶，有臺灣中小企業銀行東高雄分行94年
    9 月19日94東高字第0569號函檢送之上開帳戶印鑑卡、支票
    存款對帳單、支票存款戶往來資料查詢單等附卷足憑（見同
    上偵查卷第90至96頁）；另黃春木在臺中商業銀行北屯分行
    所申設之第0000000 號支票存款帳戶，即上開票號PNA00000
    00號支票存款帳戶，於91年12月25日起即開始跳票，且於
    91年12月27日遭列為拒絕往來戶，3年內退票次數為173 次
    ，亦有臺中商業銀行北屯分行94年9月14日中北屯字第94035
    00219號函檢送之上開帳戶原始開戶資料、對帳單明細表、
    退補票資料、領用支票資料、往來信用等在卷可按（見同上
    偵查卷第77至89頁），足認上開票號AY0000000號、PNA0000
    000號支票屆期均已無法兌領乙節。惟上開支票存款帳戶，
    於開始跳票前，均有頻繁之交易紀錄，亦有前開帳戶存款對
    帳單、交易明細附卷可參；再按商場上交易型態及交易方式
    ，常因營業種類、規模大小、風險高低、地域限制或相互間
    密切關係等等因素，而有所不同。查被告既係在黃昏市場販
    售水果，並向告訴人周賢創批購VCD、CD在夜市轉售、批發
    ，而與私人或一般中小型商號間有營業往來，取得支票後在
    商場上輾轉流通，並非異於一般常態；又票據具有無因性及
    流通性，票據制度設計亦以之為宗旨，則事後上開2紙支票
    雖經提示未能兌現，但除非別有事證，足認被告明知該2張
    客票係空頭支票，因無兌現可能，而有詐欺圖財之意思外，
    尚難單就被告以客票付款一事，推認其有詐欺取財之犯意。
  (五)再被告以前開支票交付予告訴人，用以作為貨款之支付時，
    被告與其當時之女友吳小娟分別於票號AY0000000 、PNA000
    0000號支票上背書等情，亦據告訴人周賢創證述如前，且有
    上開支票正、反面影本在卷可稽，公訴意旨謂被告轉手上開
    支票予告訴人時，未於支票背面背書，表明負擔票據日後遭
    追索之責任，而推論被告交付上開支票2 紙當時，主觀上欠
    缺給付之意思云云，自非可採。
  (六)況告訴人周賢創前於92年間，係以吳小娟向其購買VCD 、CD
    ，並交付前開2 紙支票以為貨款之支付，嗣支票屆期提示均
    未獲兌現，而對吳小娟提出詐欺告訴，嗣因吳小娟於93年7
    月22日死亡，而經法院判決不受理確定等情，有臺灣南投地
    法院92年度偵字第3726號、96年度易緝字第6 號刑事判決及
    臺灣高等法院被告前案紀錄表各1 份在卷可稽（見本院卷第
    52至55頁），足見本案告訴人周賢創確係先對吳小娟提出詐
    欺告訴後，始又對被告提出詐欺告訴。是被告辯稱告訴人周
    賢創本來係對吳小娟提告，之後因吳小娟跳樓自殺，告訴人
    始改告其詐欺，其係因沒有錢處理全部貨款才欠錢，並非欲
    詐騙告訴人等語，似非不足採信。
  (七)末按以刑法上詐欺罪之立法意旨，係以禁止於經濟行為中使
    用不當之方法得利為規範目的，而經濟行為亦因其行為本質
    及類型，而於交易領域中有其特有之行為特性，法律原則上
    固應保障交易之秩序，惟於具體案例中，亦應顧及交易雙方
    為交易行為時，是否有具體情事，足認其違背正當之經濟秩
    序，而應予以制裁。否則，經濟行為本身原寓有不同程度之
    不確定性或交易風險，交易雙方本應自行估量其主、客觀情
    事及搜集相關資訊，以作為其判斷之參考。本件依告訴人周
    賢創之證述，暨卷內事證，僅足認定告訴人周賢創同意出售
    VCD 、CD予被告，及收受被告或吳小娟所交付之支票之際，
    係出於其自己之觀察、判斷，未見被告於其間有何實施足使
    告訴人周賢創對於被告之給付能力或償債能力發生認知錯誤
    之詐騙手段，自不得捨嚴格之證明，僅以事後被告交付用以
    支付貨款之客票均遭退票，且迄仍遲未給付，逕行以臆測或
    推斷之方式，認定被告於購貨之初即有何詐欺之故意。
六、綜上所述，本案不能證明被告於向告訴人周賢創購買上開VC
    D 、CD，及以前揭客票用以支付貨款時，主觀上係基於不法
    所有之意圖，或於客觀上對告訴人周賢創施用任何詐術，此
    部分應屬債務不履行之單純民事債務糾紛，尚與詐欺取財罪
    及詐欺得利之構成要件不相符合，告訴人周賢創應以民事請
    求被告履行尚欠之款項，始為適途。此外，此部分復查無其
    他積極證據足資證明被告有何詐欺取財之犯行，其前揭犯罪
    應屬不能證明，揆諸首揭規定及判例意旨，爰為無罪判決之
    諭知。
據上論斷，應依刑事訴訟法第301 條第1 項，判決如主文。
本案經檢察官吳昆璋到庭執行職務。
中    華    民    國   100    年    7     月    19    日
                  刑事第十七庭  審判長法  官  劉邦繡
                                      法  官  簡芳潔
                                      法  官  劉惠娟
以上正本證明與原本無異。
如不服本判決應於收受判決後10日內向本院提出上訴書狀，並應
敘述具體理由；其未敘述上訴理由者，應於上訴期間屆滿後20日
內向本院補提理由書（均須按他造當事人之人數附繕本）「切勿
逕送上級法院」。
                                      書記官  林世佳
中    華    民    國   100    年    7     月    19    日